臺灣高等法院臺中分院刑事判決　　　　96年度上易字第1934號
上　訴　人　臺灣彰化地方法院檢察署檢察官
被　　　告　乙○○
上列上訴人因被告詐欺案件，不服臺灣彰化地方法院96年度易字
第1145號中華民國96年9月18日第一審判決（起訴案號：臺灣彰
化地方法院檢察署96年度偵字第3242、3244號），提起上訴，本
院判決如下：
    主    文
原判決撤銷。
乙○○幫助連續意圖為自己不法之所有，以詐術使人將本人之物
交付，處有期徒刑陸月，如易科罰金，以銀元參佰元即新臺幣玖
佰元折算壹日；減為有期徒刑參月，如易科罰金，以銀元參佰元
即新臺幣玖佰元折算壹日。
    犯罪事實
一、乙○○因缺錢花用，見報紙刊登以金融帳戶貸款之分類廣告
    後，明知郵局、銀行之帳戶存摺、提款卡，在交易上係具有
    重要憑信之文件，且具有屬人性，其可預見他人使用其所有
    之銀行存摺、提款卡，可能用於詐欺取財等一般財產犯罪供
    被害人匯款再予提領之用，其提供帳戶雖無引發他人萌生犯
    罪之確信，但仍基於縱若有人持以犯罪，亦無違反其本意之
    幫助他人詐欺取財不確定之犯意，於民國96年1月25日下午3
    時20分許，在彰化縣永靖鄉○○村○○路○段100巷12號住處
    ，將其以自己名義所申請之彰化縣永靖郵局局號0000000、
    帳號0000000號之帳戶、臺灣銀行員林分行帳號000000000000
    號帳戶、台中商業銀行社頭分行帳號000000000000號帳戶
    ，共計3家金融帳戶之存摺、提款卡、密碼及印章，交由到
    府取貨、不知情之超峰快遞股份有限公司（下稱超峰快遞公
    司）收貨員，再送交予不詳年籍、姓名自稱「吳浩元」之成
    年男子，再由該名男子將乙○○前開帳戶交予詐欺集團使用
    ，供作該集團指定匯款之帳戶，以此方式幫助該詐欺集團詐
    騙財物。該詐欺集團某不詳成員即利用乙○○所提供之帳戶
    為工具，先於96年2月13日下午3時許，以電話向丙○○佯稱
    係友人「馬立華」在南部急需用錢，要先借錢云云，致丙○○陷於錯誤，即依指示陸續於同日下午3時58分許及翌日（
    14日）上午9時52分許，分2筆各匯新臺幣（下同）6萬元及
    10萬元共計16萬元至乙○○之前開郵局帳戶內，致受有損害
    ；又於96年2月13日下午2時許，以電話向丁○○佯稱係同事
    「楊紹慶」因生意上有急用，需借錢云云，致丁○○陷於錯
    誤，即依指示陸續於同日匯款8萬元至乙○○之前開臺灣銀
    行員林分行帳戶，又於翌日（14日）分3筆各12萬元、5萬元
    及6萬元，至乙○○之前開臺中商業銀行帳戶內，丁○○匯
    入上述2帳戶共計31萬元，致受有損害。嗣經丙○○、丁○○事後發現受騙，而報警循線查悉上情。
二、案經丙○○、丁○○訴由彰化縣警察局員林分局報請臺灣彰
    化地方法院檢察署檢察官偵查起訴。
    理    由
一、證據能力方面：被告以外之人於審判外之陳述，雖不符前4
    條之規定，而經當事人於審判程序同意作為證據，法院審酌
    該言詞陳述或書面陳述作成時之情況，認為適當者，亦得為
    證據；當事人、代理人或辯護人於法院調查證據時，知有第
    159條第1項不得為證據之情形，而未於言詞辯論終結前聲明
    異議者，視為有前項之同意，刑事訴訟法第159條之5定有明
    文。本案下列引為證據之證人陳述及書證，被告均不爭執其
    證據能力，且以之作為證據並無不當，依上揭法條之規定，
    自均有證據能力，先予敘明。
二、訊據被告乙○○矢口否認何幫助詐欺犯行，並辯稱伊是看貸
    款的小廣告與「吳浩元」聯絡，伊為了辦理貸款才將存摺交
    出去云云。經查：
  (一)告訴人丙○○、丁○○如何遭不詳之人以前述方式誆稱必須
    匯款至指定帳戶，因而陷於錯誤，分別於上揭時間匯款至被
    告乙○○之前開郵局、臺灣銀行員林分行、臺中商業銀行等
    帳戶之事實，業據證人即告訴人丙○○、丁○○於警詢中指
    訴甚詳，並有匯款執據影本、開戶資料與歷史交易清單等附
    卷可稽，足認被告所申設之上開郵局、銀行帳戶，確遭不詳
    之人作為實施詐欺取財之用。
  (二)被告乙○○因缺錢花用，見報紙刊登以金融帳戶貸款之分類
    廣告後，於前揭時、地將其所有3家郵局、金融帳戶之存摺
    、提款卡、密碼及印章等物，交由到府取貨之超峰快遞公司
    送貨員，再送交予不詳年籍、姓名自稱「吳浩元」之成年男
    子等情，業據被告於警、偵訊及原審審理中自承無訛，並有
    被告交付存摺予超峰快遞公司之托運存根1紙為證（見96年
    度偵字第3242號卷宗第8頁），復經原審向超峰快遞公司查
    明無訛，有該公司函文及送貨單在卷可稽；又衡諸常情，一
    般國人向金融機構開設帳戶，並無任何法令限制，若係正當
    用途，大可光明正大，自行申請供己使用，何須要求他人提
    供？再者，銀行帳戶之用途係用以存、提款，而存摺、金融
    卡、密碼等均係個人重要之物件，具有一定金融交易目的及
    識別意義，一旦有人以他人帳戶及上開物品供做不明使用，
    依一般認知，必是隱身幕後之使用人欲利用人頭帳戶掩飾其
    犯罪所得財物或財產上利益免於遭人追查，自極易於令人有
    與不法犯罪目的相關之合理懷疑，且存摺、提款卡本身並無
    任何財產上價值，無從據以證明該人之信用或資力，自難僅
    憑郵局、銀行之存摺、提款卡等物，即得以正當方式獲金融
    機構同意貸款，此為公眾週知之事實，被告為智力成熟之成
    年人，應無不知之理；況被告於偵查中供稱「（問：在賣帳
    戶時，是否有想到可能被拿來當作犯罪工具使用？）有。但
    是因為欠錢」等語（見96年度偵字第3242號卷宗第7頁）；
    又於原審審理中供稱「我是在跟我要拿密碼時才知道可能是
    詐騙集團，但是我存簿已經給他了」等語（見原審卷宗第41
    頁），足認被告提供本件帳戶存摺、提款卡、密碼、印章等
    物時，確有幫助他人犯罪之不確定故意。
  (三)至被告辯稱伊為了辦理貸款才將存摺交出去一節，核被告就
    其交付上開帳戶資料之原因，先於偵查中辯稱「因為年齡超
    過，其他資格都不符，所以都貸不過．．．該人說他有辦法
    ，要我交出3本存摺，1本可以貸20萬，我要貸50萬，所以我
    寄3本給他」云云（見96年度偵字第3242號卷宗第6、7頁）
    ；於原審審理中卻辯稱「因我沒錢繳手續費，他說那要將存
    摺、印章放在我這邊，讓他保存」云云（見96年8月6日準備
    程序筆錄），則被告就本案關鍵之爭點即交付上開帳戶資料
    之原因，前後辯詞不一，已難遽信；且個人金融帳戶存摺、
    提款卡等物，並無任何徵信功能，存摺、提款卡本身並無任
    何可供質押之財產上價值，被告所辯，顯係臨訟杜撰之詞，
    不足採信。
  (四)末查金融帳戶之存摺、金融卡若遺失或遭人騙取時，若失主
    及時至金融機構辦理掛失止付，從事詐欺之人將無法提領詐
    得金額，則詐欺集團若未徵得原帳戶所有人之同意即加以使
    用，其費盡心思所詐得金額亦有可能遭原帳戶所有人以掛失
    補發方式提領一空，而詐騙所得之金額動輒上萬元，遠高於
    購買或承租帳戶使用之低微代價，衡諸常情，從事詐欺之人
    自不致以竊得或騙得之帳戶作為詐騙被害人匯入款項之帳戶
    ，而甘冒可能遭原帳戶所有人凍結帳戶補辦存摺資料領款，
    致無法提領之風險，因此，本案被告上開郵局、根行存摺、
    提款卡（含密碼）等物，若係遭人騙取而落入詐欺集團成員
    之手，詐欺集團為避免上述風險，當不致於使用該帳戶行騙
    ，應係被告在知情之情況下，將上開帳戶存摺、提款卡提供
    予不詳之成年人，並告知提款卡密碼，較符實情。
  (五)另原審法院96年度易字第781號一案，固經警查獲該案被告
    戊○○（身分證統一編號：Ｚ000000000號、74年6月27日生
    ），長期使用「陳志明」化名，擔任俗稱車手工作，並經警
    於96年2月13日下午2時25分在戊○○住處起獲共12張署名「
    陳志明」之超峰快遞送貨單及門號0000000000號電話晶片卡
    、「乙○○」印章各1枚，惟戊○○於該詐欺集團中係負責
    收取郵寄而來之帳戶，測試後再轉寄至上游成員指定之處所
    ，並負責提領詐騙之金額，其對於所收取之帳戶如何而來並
    不知情，亦從未於偵審中供稱人頭帳戶之來源等情，業經本
    院調閱原審法院96年度易字第781號卷宗查核無誤，並有戊○○警詢筆錄在卷可稽，故此部分證據，僅能證明被告確實
    將所有之帳戶存摺、密碼及印章等物，郵寄予詐騙集團使用
    ，尚難執為有利於被告之認定，附此敘明。
  (六)按刑法上之故意，可分為直接故意與不確定故意（間接故意
    ），所謂「不確定故意」，係指行為人對於構成犯罪之事實
    ，預見其發生而其發生並不違背其本意者，刑法第13條第2
    項定有明文。綜上所述，被告係成年且智力成熟之人，對於
    他人利用上開存摺、金融卡、密碼作為犯詐欺取財罪之出入
    帳戶等情，應能預見其發生，且其發生不違背被告之本意。
    其有幫助上述不詳年籍姓名之人利用上開帳戶犯詐欺罪之不
    確定故意，允無疑義。本件事證明確，被告犯行堪予認定。
三、論罪科刑理由：
　(一)法律變更之比較適用：
  (1)按被告行為後，刑法及刑法施行法業於94年2月2日修正公布
    ，並於95年7月1日施行。按行為後法律有變更者，適用行為
    時之法律，但行為後之法律有利於行為人者，適用最有利於
    行為人之法律，修正後刑法第2條第1項定有明文。此條規定
    係規範行為後法律變更所生新舊法律比較適用之準據法，本
    身尚無新舊法比較之問題，於新法施行後，應一律適用新法
    第2條第1項之規定，為「從舊從輕」之比較。
  (2)此次刑法第30條規定，亦有修正，惟分別適用新、舊法結果
    ，對被告之法律效果並無不同，自無適用刑法第2條第1項前
    段規定之餘地，應依現行刑法規定論處（最高法院95年11
    月7日第21次刑事庭會議決議參照）。
  (3)刑法第33條第5款亦經修正公布，比較新舊法結果，以修正
    前即行為時法較有利於被告，應依刑法第2條第1項規定，本
    案被告所犯修正前詐欺罪之法定罰金刑部分，自應適用行為
    時之法律即修正前刑法第33條第5款規定決定其罰金部分之
    法定刑。
  (4)刑法第41條第1項前段規定，亦經修正，又被告行為時之易
    科罰金折算標準，修正前罰金罰鍰提高標準條例第2條前段
    （業於95年5月17日刪除）規定，就其原定數額提高為100倍
    折算1日，則本件被告行為時之易科罰金折算標準，應以銀
    元300元折算1日，經折算為新臺幣後，應以新臺幣900元折
    算為1日，經比較修正前後之易科罰金折算標準，適用新法
    並無較有利之情形，自應適用修正前之舊法。
  (5)被告行為後，刑法施行法第1條之1於95年6月14日經修正增
    訂規定「中華民國94年1月7日刑法修正施行後，刑法分則編
    所定罰金之貨幣單位為新臺幣。94年1月7日刑法修正時，刑
    法分則編未修正之條文定有罰金者，自94年1月7日刑法修正
    施行後，就其所定數額提高為30倍。但72年6月26日到94年1
    月7日新增或修正之條文，就其所定數額提高為3倍」。本件
    被告所為幫助犯刑法第339條第1項之罪，定有罰金刑，且為
    刑法分則編未修正之條文而定有罰金刑者；經比較新舊法適
    用之結果，其關於法定刑為罰金部分之提高標準，適用新法
    並無較有利之情形，故依刑法第2條第1項前段規定，本案關
    於刑法第339條第1項之法定刑罰金提高標準部分，自應適用
    行為時之罰金罰鍰提高標準條例第1條之規定。
  (二)按刑法上之幫助犯，係對於犯罪與正犯有共同之認識，而以
    幫助之意思，對於正犯資以助力，而未參與實施犯罪之行為
    者而言（最高法院75年度臺上字第1509號、88年度臺上字第
    1270號判決意旨參照）。是如未參與實施犯罪構成要件之行
    為，且係出於幫助之意思提供助力，即屬幫助犯。查前揭真
    實姓名、年籍均不詳之成年人於意圖為自己不法所有之犯意
    ，以上述之方式，使上述告訴人陷於錯誤，因而交付本人之
    財物，該不詳之成年人係犯刑法第339條第1項之詐欺取財罪
    。被告基於幫助詐欺之不確定故意，提供上開帳戶之存摺、
    金融卡、密碼作為匯款專戶，幫助其集團成員等不詳姓名年
    籍者共同詐取告訴人之款項，核被告所為，係犯刑法第30
    條第1項前段、第339條第1項之幫助詐欺取財既遂罪。至上
    揭詐欺集團成員等人，為前開詐欺取財犯行，有犯意聯絡及
    行為分擔，固均為共同正犯，惟幫助犯係從犯，從屬正犯而
    成立，並非實施正犯，當無「幫助共同」可言（司法院70廳
    刑一字第1104號函亦同此見解），附此敘明。
  (三)被告提供帳戶幫助他人連續犯詐欺取財罪，為從犯，本院衡
    其犯罪情節較正犯為輕，依刑法第30條第2項規定，按正犯
    之刑減輕之。
四、原審未予詳查，對被告遽為無罪之諭知，自有未合，檢察官
    提起上訴加以指摘，為有理由，應由本院予以撤銷改判。爰
    審酌被告之素行、智識，及其因缺錢花用，竟提供帳戶供犯
    罪使用，嚴重破壞犯罪查緝工作、影響社會治安及金融秩序
    ，且被告犯後否認犯罪，態度不佳，被害人所受損害非輕等
    一切情狀，量處如主文所示之刑，並諭知易科罰金之折算標
    準，以資懲儆。又為紀念解除戒嚴20週年，予罪犯更新向善
    之機，所制定之中華民國96年罪犯減刑條例業於96年7月16
    日生效實施，被告犯罪時間在中華民國96年4月24日以前，
    所犯為刑法第30條第1項前段、第339條第1項之罪，合於減
    刑條件，應依法減其刑期2分之1，以勵自新。
據上論斷，應依刑事訴訟法第369條第1項前段、第364條、第299
條第1項前段、刑法第2條第1項前段、第30條第2項、第339條第1
項、修正前第41條第1項前段，罰金罰鍰提高標準條例第1條前段
、修正前罰金罰鍰提高標準條例第2條，現行法規所定貨幣單位
折算新臺幣條例第2條，中華民國96年罪犯減刑條例第2條第1項
第3款、第7條，判決如主文。
本案經檢察官甲○○到庭執行職務。
中　　華　　民　　國　　96　　年　　12　　月　　20　　日
            刑事第七庭  審判長法　官　林　榮　龍
                              法　官　張  惠　立
                              法　官　鄭　永　玉
上列正本證明與原本無異。
不得上訴。
                              書記官　　瑞　芳
中　華　　民　　國　　96　　年　　12　　月　　 20 　日
